臺灣高等法院民事判決
109年度上易字第1130號
上  訴  人  江賴金治

訴訟代理人  黃 勝 和律師
被 上訴 人  葉 建 雄  
訴訟代理人  李 銘 洲律師
複 代理 人  劉 冠 頤律師 
上列當事人間請求返還不當得利事件，上訴人對於中華民國109
年7月10日臺灣桃園地方法院108年度訴字第1780號第一審判決提
起上訴，本院於109年10月14日言詞辯論終結，判決如下：
    主      文
上訴駁回。
第二審訴訟費用由上訴人負擔。
    事實及理由
一、被上訴人主張：坐落桃園市○○區○○段000地號土地（下稱系
    爭土地）為兩造及其他共有人所共有，經原法院以106年度
    重訴字第10號判決（下稱另案）判准將之分歸伊取得，由伊
    以金錢補償上訴人及其他共有人確定。伊於民國108年4月22
    日單獨申請共有物分割登記及土地現值申報，上訴人應繳納
    土地增值稅新臺幣（下同）57萬7839元（下稱系爭增值稅）
    ，伊於同年6月5日代為繳納，上訴人因此受有免繳之利益，
    致伊受有損害等情。爰依民法第179條規定，求為命上訴人
    如數給付，及自起訴狀繕本送達翌日（即109年2月18日）起
    至清償日止，按週年利率5％計算利息之判決（原審就此部分
    為上訴人敗訴之判決，經其不服，提起上訴。其餘未繫屬本
    院部分，不予贅述）。   
二、上訴人則以：伊未曾收受系爭增值稅之繳款書，被上訴人乃
    自願繳納系爭增值稅，非代伊清償，自不構成不當得利等語
    ，資為抗辯。於本院之上訴聲明為：㈠原判決關於命上訴人
    為給付部分及該部分假執行之宣告，均廢棄。㈡上開廢棄部
    分，被上訴人在第一審之訴及假執行之聲請均駁回。   
三、另案於107年7月31日判決將系爭土地全部分歸被上訴人取得
    ，由被上訴人以金錢補償上訴人及其他共有人確定。嗣被上
    訴人單獨申請共有物分割登記，並向桃園市政府地方稅務局
    申報系爭土地移轉現值，經該局開具載明上訴人為納稅義務
    人之系爭增值稅繳款書，由被上訴人於108年6月5日自玉山
    銀行南桃園分行帳號0000000000000號帳戶轉帳繳納系爭增
    值稅等事實，為兩造所不爭執（見本院卷第39頁），堪信為
    真正。被上訴人主張依不當得利規定，請求上訴人返還系爭
    增值稅，為上訴人否認，並以前開情詞置辯。經查：
㈠、按因代他人繳納款項，而不具備委任、無因管理或其他法定
    求償要件所生之不當得利返還請求權（求償型之不當得利）
    ，旨在使代繳者得向被繳之人請求返還其免予繳納之利益，
    以調整因無法律上原因所造成財貨不當變動之狀態。因此，
    一方為他方繳納稅捐，乃使他方受有免予繳納之利益，並致
    一方受損害，苟他方無受此利益之法律上之原因，自可成立
    不當得利。
㈡、依據法院判決申請共有物分割登記者，部分共有人得提出法
    院確定判決書及其他應附書件，單獨為全體共有人申請分割
    登記，登記機關於登記完畢後，應通知他共有人。土地登記
    規則第100條前段定有明文。另案判決將系爭土地全部分歸
    被上訴人取得，由被上訴人以金錢補償上訴人及其他共有人
    並告確定，有卷附另案判決可佐（見原審卷第13至25頁），
    足徵上訴人負有辦理系爭土地分割登記之義務。惟上訴人未
    履行該義務，經被上訴人於108年4月22日持另案判決單獨為
    全體共有人申請分割登記，並代上訴人繳納系爭增值稅，而
    受有支出系爭增值稅之損害，上訴人因此受有免予繳納系爭
    增值稅之利益，復無法律上原因，即屬不當得利。以故，被
    上訴人依民法第179條規定，請求上訴人返還免繳納系爭增
    值稅之利益，自屬有據。
㈢、土地所有權移轉，其應納之土地增值稅，納稅義務人未於規
    定期限內繳納者，得由取得所有權之人代為繳納。依平均地
    權條例第47條規定由權利人單獨申報土地移轉現值者，其應
    納之土地增值稅，應由權利人代為繳納，此觀土地稅法第5
    條之1規定即明。又土地所有權移轉或設定典權時，權利人
    及義務人應於訂定契約之日起三十日內，檢同契約及有關文
    件，共同申請土地所有權移轉或設定典權登記，並共同申報
    其土地移轉現值。但依規定得由權利人單獨申請登記者，權
    利人得單獨申報其移轉現值；土地所有權移轉，其應納之土
    地增值稅，納稅義務人未於規定期限內繳納者，得由取得所
    有權之人代為繳納。依第47條規定由權利人單獨申報土地移
    轉現值者，其應納之土地增值稅，應由權利人代為繳納。平
    均地權條例第47條第1項、第50條分別定有明文。本件被上
    訴人依土地登記規則第100條前段規定，於108年4月22日單
    獨為全體共有人申請分割登記，並向桃園市政府地方稅務局
    申報系爭土地移轉現值等情，已詳如上所述，桃園市政府地
    方稅務局據此將系爭土地增值稅繳款書送達申報代理人，有
　　卷附該局109年5月6日函檢附回執聯可佐（見原審卷第251至
    253頁），被上訴人因而代上訴人繳納系爭增值稅，核與上
    揭規定相符。又系爭增值稅之納稅義務人為上訴人，乃上訴
    人所自承（見本院卷第88頁），並有土地增值稅繳款書在卷
    可稽（見原審卷第29頁），堪認被上訴人係基於代上訴人繳
    納系爭增值稅之意思而繳納，當無疑問。上訴人以伊未收到
    系爭增值稅繳款書，並無未於規定期限內繳納之情況為由，
    逕謂被上訴人係自願繳納系爭增值稅，而非代伊繳納云云，
    顯與事實不符，並不可採。
㈣、給付無確定期限者，債務人於債權人得請求給付時，經其催
    告而未為給付，自受催告時起，負遲延責任。其經債權人起
    訴而送達訴狀，與催告有同一之效力；遲延之債務，以支付
    金錢為標的者，債權人得請求依法定利率計算之遲延利息；
    應付利息之債務，其利率未經約定，亦無法律可據者，週年
    利率為5％，此觀民法第229條第2項、第233條第1項前段、第
    203條規定自明。是以，被上訴人就上開給付，請求加付自
    起訴狀繕本送達翌日即109年2月18日起算之法定遲延利息，
    亦屬有據。 　　
四、綜上所述，被上訴人依不當得利之規定，請求上訴人給付57
    萬7839元，及自起訴狀繕本送達之翌日即109年2月18日（見
    原審卷第107頁之送達證書）起至清償日止，按週年利率5％
    計算之利息，自屬正當，應予准許。原審為上訴人敗訴之判
    決，於法並無不合。上訴意旨仍執前詞指摘原判決不當，求
    予廢棄改判，為無理由，應駁回上訴。
五、本件事證已臻明確，兩造其餘之攻擊或防禦方法及所用之證
    據，經本院斟酌後，認為均不足以影響本判決之結果，爰不
    逐一論列，附此敘明。
六、據上論結，本件上訴為無理由，依民事訴訟法第449條第1項
    、第78條，判決如主文。
中　　華　　民　　國　　109 　年　　10　　月　　28  　日
                  民事第十六庭  
                        審判長法  官  朱耀平
                              法  官  呂明坤
                              法  官  邱育佩
正本係照原本作成。
不得上訴。
中　　華　　民　　國　　109 　年　　10　　月　　28　　日

    　　　　　　　　　　　　　書記官  林伶芳